臺灣士林地方法院民事判決　　　　　　　92年度訴字第1085號
原　　　告　丁○○
　　　　　　甲○○
共　　　同
訴訟代理人　余敏長律師
被　　　告　國苑企業有限公司
　　　　　　　　　　　統一編號.
法定代理人　乙○○
被　　　告　丙○○
　　　　　　乙○○
共　　　同
訴訟代理人　游文華律師
上列當事人間給付票款等事件，本院於民國94年6 月15日言詞辯
論終結，判決如下：
    主  文
被告丙○○應給付原告丁○○新台幣貳拾肆萬陸仟陸佰元，及自
民國九十二年九月三日起至清償日止，按週年利率百分之五計算
之利息。
被告國苑企業有限公司應給付原告甲○○新台幣壹佰萬元，及自
民國九十二年九月三日起至清償日止，按週年利率百分之五計算
之利息；被告丙○○應給付原告甲○○新台幣壹佰萬元，及自民
國九十二年九月三日起至清償日止，按週年利率百分之五計算之
利息；任一被告給付，於其給付範圍內，另一被告免給付義務。
被告丙○○應給付原告甲○○新台幣壹拾捌萬元，及自民國九十
二年九月三日起至清償日止，按週年利率百分之五計算之利息。
原告其餘之訴駁回。
訴訟費用由被告國苑企業有限公司、丙○○負擔十分之七，餘由
被告丙○○負擔。
    事實及理由
一、原告起訴主張：
  (一)原告丁○○於民國86年12月20日起參與被告丙○○所起首之
    合會（會期至89年6 月20日，每月20日開標；每會新台幣（
    以下同）2 萬元，以下簡稱「86年會」），詎該會於89年3
    月突然終止。經91年底向同為會員之廖秋月查詢，始知丙○○於88年3 月已以原告名義冒標，並取走所有合會金。原告
    丁○○繳交會費至89年3 月20日，共54萬元，雖事後丙○○
    坦承錯誤，並償還293,400 元，尚有246,600 元尚未清償，
    丙○○之行為已該當債務不履行。而被告乙○○參與冒標，
    已符合民法第184 條第1 項前段，應與丙○○負連帶損害賠
    償責任。
  (二)原告甲○○部分：
  1.被告乙○○於87年中，以其開設之國苑企業有限公司（下稱
    國苑公司）資金周轉問題，向原告甲○○先後借貸100 萬元
    ，並開立以第一商業銀行內湖分行為付款人之遠期支票共3
    紙，金額共100 萬元。其妻丙○○並聲明如國苑公司無法清
    償，願負連帶保證人責任，並在支票背書。其後在支票屆期
    時，乙○○與丙○○以公司營運為由央求原告暫不提示該支
    票，經原告延緩提示時，卻遭以「提示期限後經撤銷付款委
    託」為由退票，被告二人顯係以詐術意圖免除國苑公司所應
    負之責任。惟國苑公司依票據法第126 條規定，仍應負發票
    人責任，被告丙○○應負借款之連帶保證責任，而乙○○應
    負侵權行為之連帶損害賠償責任。
  2.原告甲○○於87年10月5 日起參與被告丙○○所起首之合會
    （會期至89年12月5 日，每月5 日開標；每會2 萬元，以下
    簡稱「87年會」），詎該會於89年3 月突然終止。經91 年
    底向同為會員之廖秋月查詢，始知丙○○於88年9 月已以原
    告名義冒標，並取走所有合會金。原告甲○○繳交會費至89
    年3 月，共36萬元，雖事後丙○○坦承錯誤，並償還30萬元
    ，尚有6 萬元尚未清償，丙○○之行為已該當債務不履行。
    而被告乙○○參與冒標，已符合民法第184 條第1 項前段，
    應與丙○○負連帶損害賠償責任。
  3.原告甲○○於88年11月起參與被告丙○○所起首之合會（會
    期至90年7 月20日，每月20日開標；每會3 萬元，以下簡稱
    「88年會」），該會亦於89年3 月突然終止。丙○○與乙○○明知在88年3 月及88年9 月分別以丁○○、甲○○名義冒
    標會款，其公司財務危機已甚為嚴重，明知無給付意願卻仍
    起首合會意圖領取會款，造成甲○○繼續參與「88年會」而
    持續4 期繳交會款至89年3 月，金額共12萬元，丙○○之行
    為已該當債務不履行。而被告乙○○符合民法第184 條第1
    項前段，應與丙○○負連帶損害賠償責任。
  (三)聲明（見本院卷233 頁言詞辯論筆錄）：
  1.被告丙○○、乙○○應連帶給付原告丁○○246,600 元，及
    自起訴狀繕本送達翌日起至清償日止，按年息百分之5 計算
    之利息。
  2.被告國苑企業有限公司、丙○○、乙○○應連帶給付原告甲○○100 萬元，及自起訴狀繕本送達翌日起至清償日止，按
    年息百分之5計算之利息。
  3.被告丙○○、乙○○應連帶給付原告甲○○18萬元，及自起
    訴狀繕本送達翌日起至清償日止，按年息百分之5 計算之利
    息。
  4.訴訟費用由被告連帶負擔。
二、被告答辯略以：
  (一)原告丁○○起訴部分：
  1.被告丙○○否認冒標原告丁○○所稱「86年會」，並否認仍
    有互助會款246,600 元尚未清償。
  2.被告乙○○並未參與被告丙○○所召集民間互助會事務，更
    無夥同參與冒標情事。
  (二)原告甲○○起訴部分：
  1.被告國苑公司並無於87年中因資金周轉問題由負責人乙○○
    簽發支票3 紙向原告甲○○借款100 萬元之事實。原告所提
    出被告為發票人之3 紙支票係86年7 月21日共同被告丙○○
    向原告借款100 萬元，經原告要求，由被告借票與丙○○交
    付原告作為借款擔保，該3 紙支票均由丙○○背書可知。又
    該3 紙支票原均係未載發票日之空白票據，依法應屬無效，
    原告未經授權擅自填載發票日，亦不因之有效。另縱認該3
    紙支票有效，該票據亦經共同被告丙○○清償完竣，惟原告
    假稱支票已遺失而未返還，丙○○因支票未載發票日而不以
    為意，不意原告竟偽填期日而請求。
  2.被告丙○○並未因國苑公司向原告借款而為連帶保證，而所
    欠借款部分已清償完竣。又被告並未冒標原告所稱「87年會
    」，亦未積欠會款6 萬元，且未積欠「88年會」會款12萬元
    。
  3.被告乙○○並未簽發國苑公司為發票人之支票向原告借款，
    亦無央求原告暫不提示票據之事實，至於撤銷付款委託乃銀
    行人員告以國苑公司既未欠錢且該借款已然清償即無兌現必
    要所為指引，被告並無侵權可言，又互助會款部分被告並未
    參與，自無需負擔任何責任。
  (三)聲明：
  1.原告之訴均駁回。
  2.訴訟費用由原告共同負擔。
三、兩造不爭執事項：
  (一)原告丁○○起訴部分：
    原告丁○○於86年12月20日起參與被告丙○○所起首之86年
    會（會期自86年12月20日起至89年6 月20日，每月20日開標
    ；每會2 萬元，連會首共31會），於89年3 月份開標後停會
    。
  (二)原告甲○○起訴部分：
  1.原告甲○○執有被告國苑公司名義為發票人且均由丙○○背
    書之(1)票號：HA0000000 號，面額50萬元。(2)票號：HA0000
    000 號，面額30萬元。(3)票號：HA0000000 號，面額20萬元
    。總計3 紙，面額共100 萬元。
  2.原告甲○○參與被告丙○○所起首之87年會（會期自87年10
    月5 日起至89年12月5 日，每月5 日開標；每會2 萬元，連
    會首共27會），於89年3 月份開標後停會。
  3.被告丙○○所起首之88年會（會期自88年12月20日起至90年
    7 月20日，每月20日開標；每會3 萬元，連會首共21會），
    於89年3 月份開標後停會。
四、茲就本件爭執事項論述如下：
  (一)丁○○請求部分：
  1.丁○○請求丙○○給付246,600元合會會款有無理由：
    按本件關於「86年會」、「87年會」、「88年會」係89年5
    月5 日民法債編修正前發生，並無現行法關於合會乙節之適
    用，先此陳明。又依臺灣省民間合會習慣，合會係會首與會
    員間所訂立之契約，會員與會員間並無法律關係之存在，合
    會定期開標，以標金（即所謂會息）最高者為得標，會員得
    標時應付出標金，此項標金為未得標會員所應得之利益，會
    首倒會應認為有損害未得標會員所應得利益之行為，對於未
    得標會員，除應給付原繳會款外，並應負給付標金之義務。
    本件關於「86年會」無故於89年3 月終止，丙○○既為會首
    ，其倒會業已損害活會會員之利益。被告雖辯稱丁○○已為
    死會，並已給付會款，惟為原告所否認，被告就此自應負舉
    證責任，惟被告並未能舉證證明，此項抗辯即無足採。從而
    丁○○依合會關係，請求丙○○給付原繳會款及應負給付之
    標金（扣除丙○○已清償之部分），自有所據。原告丁○○
    依合會法律關係請求既經准許，即無再就侵權行為法律關係
    加以審酌之必要。
  2.乙○○部分：
    丁○○得否請求乙○○連帶給付會款246,600元？
    原告就此部分之主張係以乙○○亦為會員，且與丙○○為夫
    妻，其應有涉入互助會事務，而有共同冒標之共同侵權行為
    云云，此亦為被告所否認，則原告應就乙○○有與丙○○共
    同冒標之共同侵權行為負舉證責任。而就合會事宜，原告既
    稱均是丙○○聯絡，會款亦是交給丙○○（見本院卷252 頁
    筆錄），證人吳廖秋月亦證稱：「每次標單都是丙○○寫的
    ，開標時我有看到。」、「每月20日中午12時開標，每次均
    以聚餐方式進行，有到的人自己投標單，沒到的人由丙○○
    丟標單，開標後就決定得標人。」（見本院卷第141 頁），
    亦無從證明被告乙○○有共同冒標行為，原告依侵權行為法
    律關係訴請被告乙○○連帶給付246,600 元即無理由。
  (二)甲○○部分：
  1.100 萬元部分：
    (1)消費借貸關係存在何人之間？
      原告雖主張係國苑公司向原告所借而由丙○○連帶保證，
      惟為被告所否認，原告此部分之主張雖據提出支票3 紙及
      丙○○所寄之存證信函為證，惟查：票據為無因證券，單
      以持有支票並不足以證明原因關係，原告主張國苑公司借
      款應由原告負舉證責任，依原告提出之丙○○所寄存證信
      函（見本院卷50頁）雖載：「國苑公司的財務更因我不當
      的管理……國苑公司亦在風雨中求生存以致短時間無法完
      全解決所有困難」、「跟你借的一百萬元國苑公司不具日
      期的3 張支票給你」，亦無載明係由國苑公司借款。另由
      被告提出之丙○○存褶影本則有86年7 月21日甲○○匯款
      100 萬元之紀錄，應認100 萬元消費借款關係係存在於原
      告甲○○與被告丙○○之間。
    (2)該筆100 萬元借款是否已清償？
      被告先於92年9 月19日之答辯狀以被證二：丙○○償還欠
      款明細影本辯稱業已「清償完竣」，嗣於93年6 月1 日之
      辯論意旨狀復以被證四：華信銀行忠孝分行為付款人之匯
      款單影本辯稱（後更正為）「已於86年7 月18日清償完竣
      」云云，惟為原告否認。經查：被證二臚列償還欠款之各
      款日期，並無包括被證四匯款單之日期（86年7 月18日）
      ，被告就同一清償之事實，提出迥然不同之證據，其辯詞
      已難採信。又被證二之明細僅係丙○○片面主觀之詞，原
      告復否認其內容為真正，自不足為清償系爭票款或借款之
      證明。且被告於92年9 月19日所提之答辯狀自承「查原告
      所提出被告為發票人之3 紙支票係86年7 月21日共同被告
      向原告借款100 萬元，經原告要求，由被告借票與丙○○
      交付原告作為借款擔保，…」（見本院卷17頁），既是86
      年7 月21日借款，自不可能於借款前之86年7 月18日清償
      。故該筆86年7 月18日匯款亦僅得證明丙○○與甲○○間
      曾有100 萬元之金錢往來，與系爭事實並無具體關聯，更
      難謂為清償票款或借款之證明。故丙○○辯稱業已清償票
      款云云，自不足採。
    (3)甲○○請求國苑公司給付100 萬元票款有無理由？
    按「票據行為，為不要因行為，執票人不負證明關於給付
      之原因之責任，如票據債務人主張執票人取得票據出於惡
      意或詐欺時，則應由該債務人負舉證之責。」「票據乃文
      義證券及無因證券，故票據上之權利義務，悉依票上所載
      文義定之，與其基礎之原因關係各自獨立。票據上權利之
      行使，不以其原因關係存在為前提，從而執票人行使票據
      上權利時，就其基礎之原因關係確係有效存在，並不負舉
      證責任。反之，若票據債務人以自己與執票人間所存抗辯
      之事由，對抗執票人，依票據法第十三條規定意旨觀之，
      固非法所不許，惟應由票據債務人就該抗辯事由負舉證之
      責任。」分別有最高法院64年台上字第1540號判例、同院
      92年台簡上字第92號、91年台簡上字第22號、82年台上字
      第629 號、78年台上字第485 號判決足參。
    被告辯稱上開3 張支票為82、83年間簽發未填載日期之空
      白擔保票據云云，惟為原告所否認，被告就此應負舉證之
      責。而被告上開抗辯無非係以「支票簿中依照簽發日期先
      後依序撕取而來」「系爭3 紙支票所蓋印之日期戳悖逆經
      驗法則」「票載日與簽發日差距達8 、9 年，與一般民間
      借款期限至多1 、2 年之社會經驗事實亦背離殊甚」「簽
      發票據之人即被告丙○○之習慣作法」「系爭3 紙支票原
      係交付與原告丁○○而非甲○○，然本案卻由原告甲○○
      持以提示並主張權利」「日期戳粗細形狀不同」為其論據
      ，惟查被告狀附被證五之「82年間支票存根影本」，係被
      告片面持有並記載之文書，其上記載之真正復為原告所否
      認，該記載自不足採信。退步言之，縱認被證五之票根為
      真，惟所辯『支票簿中「依照簽發日期先後依序」撕取而
      來』亦非真實，例如票號08至10，日期依序為82年8 月30
      日、10日、15日；票號15至17，日期依序為82年11月15日
      、「83」年10月25日、82年11月15日；票號18、19日期為
      82年12月15日、18日，而票號20、21、22，又回復為82年
      1 月18日、2 月18日、4 月30日等等，亦與被告所辯簽發
      票據之日期係依票號先後「依序撕取而來」不符，故被告
      辯稱系爭支票係未載日期之空白票據係屬無效云云並不足
      採。另查系爭3 紙支票存根上固載明受款人為丁○○，僅
      係被告片面所書，與實際執有系爭支票並予提示者為甲○○不同。丙○○抗辯系爭3 紙支票原係交付丁○○，亦應
      舉證以實其說。退步言之，縱交由丁○○收受，仍無解於
      國苑公司之發票人責任。
    「被上訴人撤銷付款委託，為被上訴人與付款人間之問題
      ，被上訴人既經簽名於支票為發票人，依票據法第5 條第
      1 項，第126 條規定，自應照支票文義擔保支票之支付，
      並不因撤銷付款之委託而受影響。」另有最高法院71年台
      上字第440 號判例可稽。本件國苑公司簽發系爭之3 張支
      票，基於票據之文義性及無因性，為執票人之原告行使票
      據上權利時，就其基礎之原因關係確係有效存在，並不負
      舉證責任。是縱認國苑公司撤銷付款之委託，仍難解其發
      票人應依支票文義擔保之責，甲○○依票據關係請求國苑
      公司給付前開票款，自屬有據。
    (4)原告甲○○依據侵權行為法律關係請求乙○○給付100 萬
      元有無理由？
      原告就此部分之主張係以：乙○○施以詐術，致甲○○陷
      於錯誤暫不提示上開票據，詎甲○○因支票行將逾期，不
      得已提示票據時，竟經臺北市票據交換所以「提示期限後
      經撤銷付款委託」為由退票，使被告獲致不法利益云云 (
      見本院卷239 頁），惟此為被告所否認，原告就被告施以
      詐術乙節亦未舉證證明，其依據侵權行為法律關係請求被
      告乙○○給付100 萬元即無理由。
    (5)縱上所述，原告起訴請求丙○○給付借款部分，雖以國苑
      公司向原告借款100 萬元，經丙○○連帶保證償還借款，
      並以其依民法第273 條規定向丙○○請求給付借款，核其
      性質仍屬借款返還請求權之行使為據，本院雖認丙○○為
      借款人而非連帶保證人，即丙○○應負返還借款之責任，
      而非連帶保證人之責任，惟仍屬消費借貸返還請求權之範
      圍，故仍應認原告甲○○請求丙○○給付100 萬元借款為
      有理由。又原告並未依票據法律關係對丙○○請求（見起
      訴狀附表二、本院卷112 頁言詞辯論意旨狀、234 頁言詞
      辯論筆錄），自不得就該法律關係進行審酌。至國苑公司
      對原告甲○○則應負票據法上發票人之責任，原告雖主張
      被告2 人應負連帶責任，惟連帶債務之成立，依民法第27
      2 條之規定：「數人負同一債務，明示對於債權人各負全
      部給付之責任者，為連帶債務。無前項之明示時，連帶債
      務之成立，以法律有規定者為限。」，原告既未能證明被
      告2 人有明示對其各負全部給付之責任，亦未法律之規定
      ，原告請求被告國苑公司、丙○○應負連帶責任即不能准
      許。上開被告所負為學說上所謂不真正連帶債務，即數債
      務人具有同一目的，本於各別之發生原因，對債權人各負
      全部給付之義務，因債務人中一人為給付，他債務人即同
      免其責任之債務（參孫森焱著民法債編總論下冊89年8 月
      修訂版第898頁）。
  2.18萬元部分：
    (1)甲○○請求丙○○給付18萬元合會會款有無理由：
      本件原告甲○○主張其參與被告丙○○所起首之87年會及
      88年會，被告丙○○僅自認原告有參與87年會部分，惟辯
      稱甲○○已於88年9 月得標，而88年會甲○○說不參加，
      就由丙○○頂下來云云，然查原告之主張已據提出互助會
      單2 紙為證（見本院92湖簡字第1396號卷18、19頁），會
      員名單上均有甲○○，則被告抗辯甲○○未參加88年會與
      該記載不符，自不足採信。而上開2 會均於89年3 月份開
      標後停會，丙○○既為會首，其倒會業已損害活會會員之
      利益。被告雖辯稱甲○○之87年會已為死會，並已給付會
      款，惟為原告所否認，被告就此自應負舉證責任，惟被告
      並未能舉證證明，此項抗辯即無足採。從而甲○○依合會
      關係，請求丙○○給付原繳會款及應負給付之標金（扣除
      丙○○已清償之部分），自有所據。原告甲○○依合會法
      律關係請求既經准許，即無再就侵權行為法律關係加以審
      酌之必要。
    (2)對乙○○請求連帶部分：
      原告就此部分之主張係以乙○○亦為會員，且與丙○○為
      夫妻，其應有涉入互助會事務，而有共同冒標之共同侵權
      行為云云，此亦為被告所否認，則原告應就乙○○有與丙○○共同冒標之共同侵權行為負舉證責任。而此部分原告
      亦未能舉證證明，如前就原告丁○○請求部分之論述，原
      告依侵權行為法律關係訴請被告乙○○連帶給付18萬元即
      無理由。
五、從而，原告丁○○依據合會法律關係，請求被告丙○○給付
    其246,600 元；原告甲○○依據票據法律關係請求被告國苑
    公司給付原告甲○○100 萬元，依據消費借貸法律關係請求
    被告丙○○給付原告甲○○100 萬元，任一被告給付，於其
    給付範圍內，另一被告免給付義務，及依據合會法律關係請
    求被告丙○○給付原告甲○○18萬元，上開請求均自起訴狀
    繕本送達之翌日即92年9 月3 日起至清償日止，按週年利率
    百分之5 計算之法定遲延利息，為有理由，應予准許，至超
    過上開範圍之請求則屬無據，應予駁回。
六、兩造其餘主張及所提證據與本院上開論斷無涉或無違，不予
    贅述。
七、據上論結，原告之訴為一部有理由，一部無理由，依民事訴
    訟法第79條判決如主文。
中　　華　　民　　國　　94　　年　　6 　　月　　29　　日
                  民事第一庭法  官  陳麗芬
以上正本證明與原本無異。
如對本判決上訴須於判決送達後20日內向本院提出上訴狀。
中　　華　　民　　國　  94　　年　　6 　　月　　30　　日
                            書記官  黃惠苹
